【裁判字號】    92,重上更(一),10
【裁判日期】    920527
【裁判案由】    履行協議
【裁判全文】
臺灣高等法院民事判決                          九十二年度重上更(一)字第一０號
    上   訴   人    林肯建設股份有限公司
    兼法定代理人    乙○○
    共        同
    訴 訟 代理人    葉大殷律師
    被 上 訴  人    甲○○.
    共        同
    訴 訟 代理人    呂偉誠律師
右當事人間履行協議事件，上訴人對於中華民國八十八年八月三十一日臺灣板橋地方
法院八十七年度重訴字第三五三號第一審判決提起上訴，經最高法院第一次發回更審
，本院判決如左：
    主      文
原判決關於命上訴人林肯建設股份有限公司給付新台幣肆佰陸拾陸萬陸仟陸佰陸拾柒
元部分，及該部分假執行之宣告，暨除確定部分外訴訟費用之裁判均廢棄。
右開廢棄部分，被上訴人在第一審之訴及其假執行之聲請均駁回。
上訴人乙○○之上訴駁回。
第一、二審及發回前第三審訴訟費用（除確定部分外）均上訴人乙○○負擔二分之一
，餘由被上訴人負擔。
    事實及理由
一、被上訴人主張：上訴人林肯建設股份有限公司（下稱林肯公司）與訴外人山圓建
    ，因施工不當，造成被上訴人住宅之損壞，嗣兩造於民國八十五年十一月七日達
    成和解，簽立協議書，並由林肯公司交付上訴人乙○○所簽發，經林肯公司背書
    之如附表所示之支票三紙。其中編號一、二之支票，均已兌現，並經被上訴人收
    訖，編號三面額新台幣（下同）一千四百萬元之支票（下稱系爭支票），於八十
    七年三月七日提示竟不獲兌現等情，爰依協議書、收據之約定及票據之法律關係
    ，求為命上訴人連帶給付被上訴人一千四百萬元，及自八十七年三月七日起至清
    償日止按年息百分之五計算利息之判決（原審就上訴人林肯公司依協議書及收據
    之約定，就上訴人乙○○依票據之法律關係，判命上訴人應給付被上訴人一千四
    百萬元本息，如其中一人已為給付，他人則免其給付義務，並駁回被上訴人其餘
    之訴。被上訴人對其敗訴部分，未據聲明不服。本院前審就原審命上訴人林肯公
    司給付超過四百六十六萬六千六百六十七元本息部分廢棄，改判駁回被上訴人該
    部分之訴。並駁回上訴人其餘之上訴。及將原審判決主文第一項更正為(一)林肯公
    司或乙○○應給付被上訴人四百六十六萬六千六百六十七元本息，如其中一人已
    為給付，他人則免其給付義務。(二)乙○○應給付被上訴人九百三十三萬三千三百
    三十三元本息。被上訴人對其敗訴部分亦未據聲明不服，已告確定）。並答辯聲
    明：上訴駁回。
二、上訴人則以：依兩造簽訂之協議書第五條記載：「乙方甲○○○佔用甲方【即上
    訴人林肯公司及訴外人山圓公司、源利工程股份有限公司（下稱源利公司）】之
    相關人土地部分，乙方同意於八十五年十一月三十日前配合甲方疏通道路後無條
    件遷移貨櫃交還土地予甲方」，並無任何金錢補償之約定；至該協議書第六條雖
    約定：「雙方同意並委任見證人處理本協議書所定相關事項，包括相關文件之交
    付及其他有關善後事宜」，惟約定委請見證人處理者係「協議書所定相關事項」
    ，補償問題並非協議書所訂之事項，自無委由見證人處理之必要。而如附表所示
    之支票，係上訴人乙○○於被上訴人假借舉發，實則要脅，受恐嚇、脅迫之情形
    下所簽發，兩造間並無真實合法之原因關係存在，被上訴人自不得請求上訴人乙
    ○○給付票款。又縱認協議書、收據為有效，然該協議書、收據之當事人為林肯
    公司、山圓公司及源利公司，金額四千萬元，依民法第二百七十一條規定，林肯
    公司所應分擔者為一千三百三十三萬三千三百三十三元，而林肯公司所背書之附
    表編號二支票，已於八十六年九月八日兌現，則林肯公司應分擔之數額已全數清
    償，茲被上訴人再對林肯公司請求，即無理由等語，資為抗辯。並上訴聲明：(一)
    原判決除確定部分外，不利於上訴人部分廢棄。右廢棄部分，駁回被上訴人在第
    一審之訴。
三、被上訴人主張其與上訴人林肯公司，及訴外人山圓公司、源利公司因興建工程，
    引起施工糾紛等問題，而於八十五年十一月七日簽立協議書，並由林肯公司交付
    由上訴人乙○○所簽發，經林肯公司背書之如附表所示支票三紙，其中編號一、
    二之支票分別於八十五年十一月八日、八十六年九月八日兌現，並經被上訴人收
    訖，編號三之系爭支票經提示，則未獲兌現之事實，業據提出協議書、收據、存
    摺轉帳記錄、支票暨退票理由單等件為證（見本院更審卷四七─五六頁）。上訴
    人對上開文書之真正並不爭執，惟辯稱：依協議書所示，兩造間無金錢補償之約
    定，而如附表所示之支票，係上訴人乙○○於被上訴人之恐嚇、脅迫下所簽發，
    等語，並提出照片及證人謝魁奮、徐堅明、潘雲為證。惟查：
  (一)被上訴人與上訴人林肯公司及訴外人山圓公司、源利公司於八十五年十一月七日
    簽訂協議書，約定：「立協議書人：林肯公司、山圓公司、源利公司（以下簡稱
    甲方），甲○○○、丙○○（以下簡稱乙方），茲因汐止鎮○○路○段四一八巷
    孝友別墅，興建工程，因施工引起雙方糾紛，雙方同意協議條件如后：一雙方同
    意立即撤回對對方及其相關人員不利影響之任何訴訟，乙方不再對甲方及相關人
    員提出任何有不利及毀損信譽之行為。二雙方受司法機關傳訊時，同意表達已和
    解之意思。雙方應在簽定本協議書時，同時遞交撤回狀，撤回對他方之民、刑事
    訴訟。並配合辦理各項擔保金之返還手續。三雙方不得再執以前之事宜對他方有
    任何不利及毀損信譽之行為，若任何一方有違反本協議書內容時，每次應給付他
    方新台幣伍拾萬元，作為可罰性違約金。四乙方前向有關機關檢舉部分，得撤回
    者應撤回，不得撤回者應即向該機關提出說明澄清，並不得再向任何機關為不利
    於甲方及其相關人員之行為及陳述，並應於簽訂本協議書之同時交付甲方前說明
    函件正本各三份。五乙方甲○○○佔用甲方之相關人土地部分，乙方同意於八十
    五年十一月三十日前配合甲方疏通道路後無條件遷移貨櫃交還土地予甲方。六雙
    方同意並委任見證人處理本協議書所定相關事項，包括相關文件之交付及其他有
    關善後事宜。．．．」；被上訴人與上訴人林肯公司及訴外人山圓公司、源利公
    司復於同日簽訂收據，記載：「林肯建設股份有限公司、山圓建設股份有限公司
    、利工程股份有限公司等（以下簡稱甲方）【同意以後述方式支付甲○○○、丙
    ○○（以下簡稱乙方）新台幣肆仟萬元，且甲○○○及丙○○亦同意以後述方式
    作為八十五年十一月七日協議書事項之解決。】甲方簽交支票三紙予保管人劉緒
    倫律師、保管人應依下列方式提示兌現後支付之。一即期現金票新台幣壹仟貳佰
    萬元，由保管人於乙方履行前述協議書所定全部義務後交付乙方。二第二期款新
    台幣壹仟肆佰萬元，於甲方之五層建築結構體完成或簽約後十個月，以先到者為
    準，由保管人交付乙方。三第三期款新台幣壹仟貳佰萬元，於甲方之五層建物使
    用執照取得或簽約後十六個月，以先到者為準，由保管人交付乙方。乙方如有違
    反前揭協議書之情事時，保管人應立即返還前揭支票或兌現之金額。保管人應於
    交付於乙方前述款項後三日內，取具乙方簽立收據正本，交付甲方林肯建設股份
    有限公司。」，有協議書及收據在卷可按（見本院更審卷四七─五○頁）。是依
    上開協議書所載，雖無金錢補償被上訴人之約定，但收據則載明上訴人林肯公司
    及訴外人山圓公司、源利公司應簽發面額共四千萬元之支票三紙予保管人劉緒倫
    律師，保管人於提示兌現後交付被上訴人，作為解決協議書事項之補償，被上訴
    人如有違反協議書之情事時，保管人應將支票或兌現之金額返還。則該收據應係
    協議書六所載「雙方同意並委任見證人處理本協議書所定相關事項，包括相關文
    件之交付及其他有關善後事宜」之情事，而為協議書之一部。從而，被上訴人主
    張系爭支票係林肯公司、山圓公司及源利公司因興建房屋施工問題，與被上訴人
    達成上開協議，而給予被上訴人之補償，應堪採信。上訴人以協議書無任何補償
    金之約定，被上訴人自無請求補償之理云云，即非可採。
  (二)按民法第九十二條第一項所謂被脅迫而為意思表示，係指因相對人或第三人以故
    意告以危害，致生恐怖所為之意思表示而言，且此項脅迫必以不法之危害為限，
    如相對人或第三人以向有關權責機關為舉發或告發之意思通知表意人，不論其所
    欲為之舉發或告發之情事是否屬實，因是否為舉發或告發乃其合法權利之行使，
    尚難認為不法之脅迫。查，上訴人聲請傳訊之證人中林仁壽係源利公司之負責人
    ，謝魁奮為山圓公司前總經理、徐堅明時任山圓公司開發部襄理、陳浴生則為山
    圓公司之董事長，前開四人均係系爭協議書及收據之當事人源利公司、山圓公司
    之代表人或主管，而山圓公司、源利公司於本件訴訟所涉之建物興建損鄰爭議中
    ，或與上訴人林肯公司合建，或為林肯公司施作工程之營造商，業據山圓公司之
    負責人陳浴生，總經理謝魁奮及源利公司負責人林仁壽證述在卷（見本院重上字
    卷一○五頁反面、七○頁、七二頁反面），源利公司及山圓公司與上訴人林肯公
    司間有共同之利害之關係，已難期渠等證人無偏頗上訴人之虞。況源利公司負責
    人林仁壽係證稱：「．．．這工程是我承造的，．．．因被上訴人來阻擾施工、
    銷售，提出照片三張有懸布條為證．．」（見本院重上字卷七○頁）；山圓公司
    總經理謝魁奮證稱：「．．．施工過程中，被上訴人就聯合住戶抗爭，到處檢舉
    影響我們無法銷售或施工，公司不得已之下，由林肯公司出面，以高於市價買下
    對造等房子，並恐嚇索財四千萬元（法官問：如何恐嚇？）當時房價約八百萬元
    ，而對造整合住戶起來共八戶要以每戶一千四百萬元要我買下，公司為息事寧人
    才以高價買下來，而對造二人私下另向公司索取四千萬元，公司為順利銷售不得
    已而答應。（法官問：是補償或什麼錢？）不知道，不給這些錢，否則要繼續抗
    爭、檢舉，不讓我們銷售，．．．。（問：除了抗爭、檢舉之外，還有用何方法
    恐嚇？）這樣抗爭檢舉並要脅付錢的」、「（被代問：這案在協議之前，這些抗
    爭中，有無好幾個案子在訴訟中？）抗爭之後才有訴訟，是到處懸布條、檢舉。
    當初為著被上訴人懸掛白布條的抗爭。」（見同上卷七一─七三頁）；山圓公司
    開發部襄理徐堅明證稱：「林肯公司法代乙○○找我們公司合建時，就有以白布
    條抗爭之事，林肯公司請我們協調白布條抗爭之事。」「當時若我們給被上訴人
    錢，就不再拉白布條抗爭」（見同上卷一○二頁反面、一○三頁）；山圓公司負
    責人陳浴生證稱：「．．兩造的糾紛過程是社區裡的住戶反應不願我們蓋五層樓
    ，有礙他們的視野．．．銷售時一直阻擾我們的銷售」（見同上卷一○四頁反面
    ）；另證人潘雲證稱：「自八十五年二、三月間推出銷售，就因有白布條的抗爭
    ，有些客戶怕困擾，成交後又退訂房子」（見同上卷一０三頁反面）等語。上訴
    人乙○○亦自承：「．．我就找山圓公司合建也發生抗爭訴訟，．．．被上訴人
    聯合左鄰右舍抗爭，利用劉緒倫律師與立法委員召開記者會散播銷房子不實的消
    息，而讓我妥協的，．．」等語在卷（見同上卷七三頁）。是依上開證人及上訴
    人乙○○所述，被上訴人所為之恐嚇、脅迫行為，係抗爭、檢舉、訴訟及請立法
    委員召開記者會等，而被上訴人對其有為上述抗爭、檢舉、訴訟及召開記者會等
    行為，雖不爭執，惟辯稱係合法行使權利。查，被上訴人士登中興任主任委員之
    孝友別墅社區委員會固於八十五年四月六日向汐止鎮公所提出檢舉，核其內容係
    以「上訴人林肯公司前自八十一年起，在被上訴人等原所居住之台北縣汐止鎮○
    ○路○段孝友別墅附近，修整山坡地並興築容邑社區住宅（即孝友別墅第二期社
    區住宅），偷挖社區住戶原所使用之網球場，以矇騙地政機關為平地，更進而涉
    嫌將原為不准開發利用之陡峭山地削平、建極高之擋土牆，以偽造等高線圖之方
    式，不法使該山坡保育地獲得許可變更為丙種建築用地」為由，函請汐止鎮公所
    派員勘查，有檢舉函在卷可稽（見本院更審卷五七頁）；嗣於八十五年六月二十
    七日以林肯公司涉嫌偽造不實之地質鑽探報告及土壤試驗報告書，以取得建造執
    照等情，函請台北縣政府工務局建築管理課查明，並諭令林肯公司停工撤銷建造
    執照，有德律聯合法律事務所函可參（見本院更審卷五八─五九頁）；其後再數
    度以林肯公司因施作不當，致生水土流失，破壞該別墅之環境，造成被上訴人等
    之住宅牆壁龜裂、房屋與牆壁分離、地基移動、房屋下陷等災情，及毀損孝友別
    墅之自來水設施，妨害社區公眾之用水，且破壞壅塞前開汐止鎮○○路○段四一
    八巷之道路，而妨害公眾往來之安全等，向台北縣政府檢舉，有德律聯合法律事
    務所函及八十五年五月十七日、七月十日、十月十一日等，三次由相關單位參加
    之會勘記錄可稽（見本院更審卷六二─八一頁），被上訴人及該社區住戶分別向
    臺灣士林地方法院檢察署提出毀損等告訴，有台灣士林地方法院檢察署八十五年
    偵字第四六六四號、第五０六六號、六一五四號、、六五七九號、七三三九號處
    分書可稽（見本院更審卷八二─九三頁）；另被上訴人在其住宅掛白布條載明「
    社區抗爭到底」及「枉顧人命安全」，亦有照片在卷可按（見本院重上字卷七九
    頁），是依上所述，被上訴人及其社區住戶所為拉白布條抗議、向主管機關檢舉
    、向法院提出告訴及召開記者會等，均係為保護自己權利之行為，並無對被上訴
    人有何不法恐嚇及脅迫之行為，自難認被上訴人所為之上開抗爭等行為係對上訴
    人為不法之恐嚇、脅迫行為。況與上訴人林肯公司合建之山圓公司亦以被上訴人
    等住戶對上訴人工地進行抗爭，拉白布條等行為係脅迫行為，向臺灣士林地方法
    院聲請禁止被上訴人等住戶（以建物所有權人名義即被上訴人甲○○○配偶簡婉
    貞及丙○○之父親黃文哲名義為之）在自家懸掛抗議白布條，經本院於八十五年
    九月二十六日以山圓公司所聲請者為證據保全之問題，非假處分之範圍，而駁回
    假處分之聲請，有臺灣士林地方法院八十五年度裁全字第一二三五號、本院八十
    五年度抗字第二二八五號裁定附卷可稽（見本院更審卷一○五─一一一頁），嗣
    上訴人始於八十五年十一月七日與被上訴人達成和解，簽訂協議書及收據，是除
    被上訴人為上開拉白布條抗爭、檢舉及訴訟等行為外，上訴人亦以訴訟主張其權
    利，亦足認被上訴人所為上開抗爭等行為，非脅迫、恐嚇上訴人之行為。至上訴
    人雖辯稱：伊為能順利興建、施工及銷售，不得已始與被上訴人簽訂協議書、收
    據，並簽發支票云云。然查被上訴人所為抗爭等行為，難認係不正當之方法，有
    如前述，故縱被上訴人行為使上訴人恐遭諸多商業上之不利結果而心生畏懼，亦
    係上訴人主觀上之問題。從而，上訴人以其簽訂協議書、收據、支票係受被上訴
    人恐嚇、脅迫云云，於法尚非有據。
四、按數人負同一債務，而其給付可分者，除法律另有規定或契約另有訂定外，應各
    平均分擔，民法第二百七十一條定有明文。查系爭協議書、收據係由林肯公司、
    山圓公司、源利公司等三公司與被上訴人簽訂，故依約應負給付四千萬元義務者
    為林肯公司及山圓公司、源利公司，雖證人即原山圓公司總經理謝魁奮及源利公
    司之負責人林仁壽均證稱係林肯公司出面協議，是林肯公司出錢的，山圓公司與
    源利公司未出錢等語（見本院重上字卷七二頁反面、七一頁），然觀之系爭協議
    書、收據上均未載明該四千萬元應由林肯公司負給付義務之旨，故縱林肯公司與
    山圓公司及源利公司間約定該四千萬元由林肯公司給付被上訴人，亦係該三公司
    間之內部約定，被上訴人不得以對造間之內部約定，執為林肯公司應負全部給付
    義務之依據。又民法第二百七十一條規定數人負同一債務而其給付可分者，應各
    平均分擔之。此項可分之債，應於平均分擔後，各就其分擔之部分負清償之責，
    不能就他人於平均分擔後已清償之餘額，再主張平均分擔（最高法院六十二年台
    上字第二六七三號判例意旨參照）。查協議書、收據之當事人共有林肯公司、山
    圓公司、源利公司等三公司，其雙方又未約明對被上訴人各負全部給付之責任，
    則依前述規定，林肯公司應分擔者為四千萬元之三分之一，即一千三百三十三萬
    三千三百三十三元，而林肯公司於其所背書之如附表二所示面額一千四百萬元之
    支票已經兌現，為兩造所不爭執，則林肯公司應分擔之數額已全部清償，茲被上
    訴人再依協議書及收據之約定，請求林肯公司給付尚未給付之一千四百萬元中之
    分擔額（三分之一）四百六十六萬六千六百六十七元本息，即屬無據，應予駁回
    。
五、次按在票據上簽名者，依票上所載文義負責；又發票人應照支票文義擔保支票之
    支付，票據法第五條第一項及第一百二十六條分別定有明文。本件上訴人乙○○
    既自認系爭如附表所示之支票係其所簽發無訛，自應按照票載文義負擔票據付款
    責任，是被上訴人基於票據之法律關係，請求上訴人乙○○應給付系爭支票款一
    千四百萬元及自提示日即八十七年三月七日起至清償日止之按年息百分之五計算
    之遲延利息，為有理由，應予准許。
六、綜上所述，被上訴人依協議書、收據之法律關係，請求上訴人林肯公司應給付四
    百六十六萬六千六百六十七元元及自八十七年三月七日起至清償日止，按年息百
    分之五計算之利息，為無理由，不應准許。原審為上訴人林肯公司敗訴之判決，
    並為假執行之宣告，自有未洽。上訴人林肯公司上訴意旨指摘原判決此部分不當
    ，求予廢棄改判，為有理由。自應由本院予以廢棄改判，如主文第二項所示。又
    被上訴人本於票據之法律關係，請求上訴人乙○○給付一千四百萬元及自八十七
    年三月七日起至清償日止，按年息百分之五計算之利息，為有理由，應予准許。
    原審判命上訴人乙○○如數給付，於法並無不合。上訴人乙○○上訴意旨指摘原
    判決此部分不當，求予廢棄改判，為無理由，應予駁回。
七、本件事證已臻明確，兩造其餘陳述及所提證據，於本判決結果不生影響，爰無一
    一論述之必要，併此敘明。
八、據上論結，本件上訴人林肯公司之上訴為有理由，上訴人乙○○之上訴無理由，
    依民事訴訟法第四百四十九條第一項、第四百五十條、第七十九條但書，判決如
    主文。
中      華      民      國    九十二    年      五      月    二十七    日
                                  民事第十四庭
                                      審判長法  官  張  劍  男
                                            法  官  李  行  一
                                            法  官  蔡  芳  齡
右正本係照原本作成。
如不服本判決，應於收受送達後二十日內向本院提出上訴書狀，其未表明上訴理由者
，應於提出上訴後二十日內向本院補提理由書狀（均須按他造當事人之人數附繕本）
上訴時應提出委任律師或具有律師資格之人之委任狀；委任有律師資格者，另應附具
律師及格證書及釋明委任人與受任人有民事訴訟法第四百六十六條之一第一項但書或
第二項（詳附註）所定關係之釋明文書影本。
中      華      民      國    九十二    年      五      月    二十八    日
                                            書記官  蔡  錦  輝
附註：
民事訴訟法第四百六十六條之一（第一項、第二項）：
對於第二審判決上訴，上訴人應委任律師為訴訟代理人。但上訴人或其法定代理人具
有律師資格者，不在此限。
上訴人之配偶、三親等內之血親、二親等內之姻親，或上訴人為法人、中央或地方機
關時，其所屬專任人員具有律師資格並經法院認為適當者，亦得為第三審訴訟代理人
。
┌─────────────────────────────────────┐
│支票附表：                                                                │
├─┬───┬───────┬────────┬──────┬───────┤
│編│發票人│  付  款  人  │發    票      日│ 票面金額   │支  票  號  碼│
│號│      │              │                │（新台幣）  │              │
├─┼───┼───────┼────────┼──────┼───────┤
│１│乙○○│台灣省合作金庫│八十五年十一月  │一千二百萬元│0000000│
│  │      │中和支庫      │七日            │            │              │
├─┼───┼───────┼────────┼──────┼───────┤
│２│乙○○│台灣省合作金庫│八十六年九月七日│一千四百萬元│0000000│
│  │      │中和支庫      │                │            │              │
├─┼───┼───────┼────────┼──────┼───────┤
│３│乙○○│台灣省合作金庫│八十七年三月七日│一千四百萬元│0000000│
│  │      │中和支庫      │                │            │              │
└─┴───┴───────┴────────┴──────┴───────┘


司法院資訊處製作；財團法人民間司法改革基金會備份。
